臺北高等行政法院判決
　　　　　　　　　　　　　　　　　　 93年度訴字第02876號
　　　　　　　　　　　　　　　.
原　　　告　勝筌工程有限公司
代　表　人　甲○○
訴訟代理人　陳由銓律師
被　　　告　財政部臺灣省北區國稅局
代　表　人　許虞哲（局長）
訴訟代理人　乙○○
上列當事人間因營利事業所得稅事件，原告不服財政部中華民國
93年7月13日台財訴字第0930027904號訴願決定，提起行政訴訟
。本院判決如下：
　　主  文
原告之訴駁回。
訴訟費用由原告負擔。
　　事  實
一、事實概要：原告84年度營利事業所得稅申報，經被告按同業
    利潤標準核定全年所得額為新台幣（下同）3,853,377元，
    復因原告報備帳簿憑證遺失，被告以其依法應保存帳簿、憑
    證而未保存，依稅捐稽徵法第44條及第第45條第3項規定，
    各處罰鍰2,874,276元及30,000元，合計處罰鍰2,904,276元
    ，原告對前開罰鍰處分不服，申請復查，未獲變更，提起訴
    願亦經決定駁回後，遂提起本件行政訴訟。
二、兩造聲明：
　　(一)原告聲明：訴願決定及原處分均撤銷。
　　(二)被告聲明：駁回原告之訴。
三、兩造之爭點：原告公司是否已清算完結？
　　(一)原告主張之理由：
      1.按法人於清算完結後，即歸於消滅，已不得再作為處罰
        之對象。查原告公司於86年11月24日已依法清算完結，
        並經台灣新竹地方法院 (下稱新竹地院)86 年11月24日
        新院文民捷字第73469號函准予備查在案，乃被告於原
        告之法人人格消滅後，方以原告未保存憑證及未保存帳
        簿為由，對原告勝筌工程公司處罰鍰，於法洵有未合。
        另原告於解散清算時，並不知事後竟會冒出系爭罰鍰。
        核與司法院秘書長84年3月22日秘台廳民三字046886號
        函釋「明知公司尚有應行繳納之稅款，卻怠於通知稽徵
        機關申報債權即難謂該公司業經合法清算完結，公司人
        格自未消滅」之情形有間。本件自無適用上開函釋，認
        原告公司尚未合法清算完結，而應視為存續之餘地。
　    2.次查，原告84年1月至12月之帳簿、憑證，固有未依規定
        妥為保存而應受處罰之情形，但依稅捐稽徵法第49條準
        用同法第21條規定，系爭罰鍰之核課期間為五年，且參
        照同法第11條規定「應自他人取得之憑證及給予他人憑
        證之存根或副本，應保存5年」旨趣。上述處罰之核課
        期間，應自85年1月1日起算至89年12月31日止，是被告
        遲至91年5月始為裁罰，已逾越核課期間，不得再行處
        罰。至被告雖辯稱系爭處罰於87年9月7日曾送達於原告
        公司，原告否認，此應由被告舉證證明之。蓋原告從未
        收受此項處分文書，倘被告有合法送達及明確之罰鍰數
        額，何以於原告解散清算期間，不曾向清算人申報債權
        ，迨原告算完結後，再為系爭處分，顯於法未合。況原
        告於86年12月19日已清算完結，法人人格業已消滅，被
        告如何可於87年9月7日將系爭處分書合法送達於原告，
        原處分既未合法送達，對原告即不生效力，是被告自不
        得逕對原告課處系爭罰鍰。
    　3.被告既因原告未保存帳簿憑證，而依「同業利潤標準」
        核定較高之所得額，並補徵原告稅額，實已寓有懲罰之
        作用，因此，如再因原告未保存帳簿憑證之行為，再予
        裁處罰鍰，誠屬一行為而受二次處罰，業已踰越必要之
        程度，且不合比例原則殊甚，同時亦顯欠公允。
　　(二)被告主張之理由：
      1.按「營利事業設置之帳簿，除有關未結會計事項者外，
        應於會計年度決算程序辦理終了後，至少保存十年。」
        「營利事業之各項會計憑證，除應永久保存或有關未結
        會計事項者外，應於會計年度決算程序辦理終了後，至
        少保存五年。」為稅捐稽徵機關管理營利事業會計帳簿
        憑證辦法第26條第1項前段及第27條第1項所規定。「營
        利事業依法…應保存憑證而未保存者，應就其…未保存
        憑證經查明認定之總額，處5%罰鍰。」亦為稅捐稽徵法
        第44條所明定。
      2.查原告84年度營利事業所得稅結算申報，被告通知原告
        提示帳證以供查核，惟原告未予提示，遂依法按同業利
        潤標準核定全年所得額3,853,377元。原告雖於86年8
        月20日向被告報備其84年度帳簿憑證遺失情事，惟原告
        應行保存之前開帳簿憑證未依規定妥為保存，被告就其
        未保存憑證總額及帳簿，分別裁處罰鍰57,485,538元及
        30,000元，並無不合。
      3.又查，系爭處分已於87年9月7日送達，原告收到處分書
        及繳款書後於同年10月14日申請復查，被告雖事後更改
        金額（原開徵4,735,379元更改為2,904,276元）及改訂
        日期並重新發單，依前揭函釋規定，並不生核課期間之
        問題；原告又主張本年度營利事業所得稅既依同業利潤
        標準核定，另就未保存帳簿憑證部分處以行為罰，有違
        租稅「一罪不二罰」，惟查營利事業所得稅係就原告本
        年度結算申報部分核定課徵，至未保存帳簿、憑證之行
        為，係就不為一定行為所處行為罰，二者性質與種類迥
        不相同，原告主張重覆處罰，容有誤解。
      4.末按，「按法人至清算終結止，在清算之必要範圍內視
        為存續，民法第40條第2項定有明文，公司亦為法人組
        織，其人格之存續，自應於合法清算終結時始行消滅。
        來文所述公司解散清算時，明知公司尚有應行繳納之稅
        款，卻怠於通知稽徵機關申報債權乙節，倘屬實在，即
        難謂該公司業經合法清算完結，公司人格自未消滅，稽
        徵機關不待法院撤銷准予備查之裁定，即對該公司追繳
        欠稅或補徵稅款及處罰，於法應無不合。」為司法院秘
        書長84年3月22日秘台廳民3字第04686號函釋規定。原
        告已自承本年度日記簿、總分類帳及憑證因倉庫遷移以
        致遺失等語，有86年8月20日申請書可稽，惟原告旋即
        申請解散登記（同年10月3日）及辦理清算事宜，對於
        明知違章罰鍰，卻怠於向被告稽徵機關申報，是難謂原
        告業經合法清算完結，原告主張自無可採。
　　理  由
一、 按「營利事業應保持足以正確計算其營利事業所得額之帳
     簿憑證及會計憑證。」「稽徵機關進行調查或復查時，納
     稅義務人應提示有關各種證明所得額之帳簿、文據；其未
     提示者﹐稽徵機關得依查得之資料或同業利潤標準﹐核定
     其所得額。」所得稅法第21條及第83條第1項分別定有明
     文。次按，「營利事業設置之帳簿，除有關未結會計事項
     者外，應於會計年度決算程序辦理終了後，至少保存十年
     。」「營利事業之各項會計憑證，除應永久保存或有關未
     結會計事項者外，應於會計年度決算程序辦理終了後，至
     少保存五年。」為稅捐稽徵機關管理營利事業會計帳簿憑
     證辦法第26條條第1項前段及第27條第1項所明定。又「營
     利事業依法規定…應保存憑證而未保存者，應就其…未保
     存憑證經查明認定之總額，處5%罰鍰。」及「不依規定保
     存帳簿或無正當理由而不將帳簿留置於營業場所者，處新
     台幣15000元以上60000元以下罰鍰。」亦為稅捐稽徵法第
     44條及第45條第3項所明定。
二、經查，原告84年度營利事業所得稅結算申報，原申報營業收
    入29,638,214元、營業成本24,283,335元、營業費用3,563,
    579元、非營業收入410元，全年所得額為2,074,675元，經
    被告於86年8月5日發函通知原告於86年8月19日提供89年度
    帳簿憑證、統一發票及相關文據供查核，原告以其公司已於
    85年申請停業，該公司84年度總分類帳及憑證因未交接清楚
    以致遺失，於同年8月20日向被告申請報備，被告乃按同業
    利潤標準核定全年所得額3,853,377元，補徵稅額444,675元
    等情，有原告84年度營利事業所得稅結算申報書、被告86年
    8月5日北區國稅稽字第86031523號函及原告前開申請函附原
    處分卷可稽，並為兩造所不爭，堪信為真實。故被告以原告
    未依規定保存84年1月至12月之帳簿、憑證，以87年8月27日
    北區國稅裁第00000000號處分書，就原告未保存憑證部分，
    依查得其未保存前開各項收入、費用及成本等憑證總額57,
    485,538元處5%罰鍰2,874,276元；另就其未依規定保存帳簿
    部分，處罰鍰30,000元，合計處罰鍰2,904,276元，揆諸首
    揭說明，並無不合。
三、原告不服，循序提起行政訴訟，雖主張：其公司於於86年10
    月3日准解散登記，已依法辦理清算，並經新竹地院於86年
    12月19日准予清算完結備查在案，法人人格已消滅，不得為
    處罰對象；且原告於91年5月始接獲違章罰鍰通知書，亦逾
    五年核課期間，被告不得再對之處罰；況原告因未依規定保
    存84年度帳簿憑證，業經被告依同業利潤標準核定當年度所
    得額，而為補徵稅額之處罰，另就未保存憑證再裁處罰鍰，
    亦有違「一罪不二罰」原則云云。
四、惟查：
    (一)按解散之公司，於清算範圍內，視為尚未解散，公司法第
      25條定有明文。又公司於清算完結，將表冊提請股東會承
      認後，依公司法第93條第1項、第331條第4項之規定，尚
      須向法院聲報備查，而向法院聲報，僅為備案之性質，法
      院所為准予備案之處分，並無實質上之確定力，是否發生
      清算完結之效果，應視是否完成合法清算而定，若尚未完
      成合法清算，縱經法院為准予清算完結之備查，仍不生清
      算完結之效果。(參照最高法院86年度台抗字第305號裁定
      、最高行政法院89年度判字第1094號判決及司法院秘書長
      84年6月22日秘台廳民三字第10876號函釋意旨)。查原告
      公司84年度之公司總分類帳及憑證因交接不清楚以致遺失
      ，業據原告於86年8月20日向被告申請報備在案等情，已
      如前述，亦有原告前開申請書可稽，惟原告於86年10月3
      日申請解散登記及辦理清算事宜，明知尚有前開未依規定
      保存帳簿憑證之違章情事，卻怠於向稽徵機關申報，逕於
      86年12月5日具狀向法院聲請清算完結，其有規避處罰之
      意圖甚明，故原告雖經法院准予清算完結備查，惟其清算
      既未實質上完結，自不生清算終結之效果，其法人人格仍
      然存在，自有行使權利負擔義務之能力，原告主張其法人
      人格已消滅，不得為裁罰對象云云，尚不足採。
    (二)又查，被告於86年8月20日查悉原告前開未依規定保存帳
      簿、憑證之違章事實，於87年8月27日所為前開罰鍰處分
      書及罰鍰繳款書，其繳納期限自87年10月6日起至同年10
      月15日屆滿，惟原告於87年10月13日向被告提出申請書，
      自承已接獲前開處分書，且以尋獲84年度帳簿憑證供查核
      為由，申請撤回該罰鍰繳款書，並於同年11月13日以同旨
      提出正式復查申請書，被告所屬新竹市分局因原告就84年
      度營利事業所得稅部分，亦以同旨申請重新查帳核定，乃
      於同年11月23日函准就前開罰鍰處分依更正程序辦理，俟
      更正確定後，再另行通知原告，嗣因原告提示之帳簿憑證
      並非該公司本身帳冊，核與未提示同，乃維持原補徵營利
      事業所得稅額及前開罰鍰處分，並改訂展延罰鍰處分繳納
      期限自91年6月6日起至同年月15日而重新發單等情，有被
      告前開申請書、復查申請書、被告所屬新竹市分局87年11
      月23日北區國稅竹市徵字第87119644號函、被告查簽報告
      書及罰鍰繳款書附原處分可證，是原告既於87年10月13日
      以書面向被告自承接獲前開罰鍰處分書，並以尋獲帳簿憑
      證為由，申請撤回繳款書，足認原告最遲於87年10月13日
      已收到被告核定之罰鍰處分書及繳款通知書，並無逾五年
      核課期間之問題，原告空言主張從未接獲被告於87年核發
      之罰鍰處分書，僅於91年5月始接獲被告重開之罰鍰繳款
      書，本件罰鍰處分已逾核課期間云云，亦無足取。
    (三)末查，原告84年度營利事業所得稅結算申報，因無法提示
      帳簿憑證供查核，被告乃依前揭所得稅法第83條規定，按
      同業利潤標準核定其全年所得額，並未另認定其有逃漏稅
      捐而裁處罰鍰，至原告因違反應依規定保存帳簿憑證之作
      為義務，經被告依前揭稅捐稽徵法第44條及第45條第3項
      規定裁處罰鍰，核與被告依同業利潤標準核定課徵原告84
      年度營利事業所得稅，二者性質與種類並不相同，原告主
      張有重複處罰云云，容有誤解法令，亦不足採。
五、綜上所述，原告所陳各節均不足採。被告以原告未依規定保
    存帳簿、憑證而裁處前開罰鍰，並無違誤，復查、訴願決定
    遞予維持，俱無不合，原告訴請撤銷，為無理由，應予駁回
    。
據上論結，本件原告之訴為無理由，爰依行政訴訟法第98條第3
項前段，判決如主文。
中　　華　　民　　國　　94　　年　 　7　　月　 20  　 日
                       第四庭審判長法  官　徐瑞晃
                                   法  官　吳慧娟
                                   法  官　蕭惠芳
上為正本係照原本作成。
如不服本判決，應於送達後20日內，向本院提出上訴狀並表明上
訴理由，如於本判決宣示後送達前提起上訴者，應於判決送達後
20日內補提上訴理由書（須按他造人數附繕本）。
中　　華　　民　　國　　94　　年　 　7　　月　 20  　 日
            　　　　　　   　　　　書記官  李淑貞
